臺灣高等法院臺中分院刑事判決　　　　96年度上訴字第2865號
上　訴　人　臺灣台中地方法院檢察署檢察官
上　訴　人
即　被　告　丙○○
　　　　　　　　　　現羈押於臺灣臺中看守所
選任辯護人　盧烽池律師
上列上訴人因被告殺人未遂案件，不服臺灣臺中地方法院96年度
訴字第1399號中華民國96年10月8日第一審判決（起訴案號：臺
灣臺中地方法院檢察署96年度偵字第9838號），提起上訴，本院
判決如下：
    主  文
上訴駁回。
    犯罪事實
一、丙○○曾犯傷害尊親屬案件，經臺灣臺中地方法院於民國95
    年7月10日，以95年度簡字第92號判處有期徒刑3月確定，甫
    於 95年8月18日縮短刑期執行完畢。詎其明知飲酒後無法控
    制自己之言行，經常大吵大鬧，竟不知警惕，於 96年4月14
    日晚上8時許飲酒後，惟恐遭其父兄責打，於同日晚上8時30
    分許，行經乙○○位於臺中市○○里○○街66巷56號住處時
    ，乃要求乙○○護送其返家，乙○○應允後即與丙○○徒步
    返回其臺中市○○里○○街 179號住家騎樓，當乙○○轉身
    離開時，丙○○隨即追至路上，以相同理由要求乙○○護送
    其回住處，乙○○即依丙○○之請求，再送丙○○返家，詎
    丙○○竟萌生殺人之犯意，旋即進入廚房內雙手各持其父親
    丁○○所有之菜刀各 1支，衝至騎樓揮舞砍殺乙○○，並對
    乙○○斥喝「砍死你！」，乙○○見狀雖立即隨手拾起置於
    騎樓處之角鐵阻擋丙○○左手持刀揮砍，但仍遭丙○○右手
    所持之菜刀從左耳斜下砍中1刀，致受有左耳裂傷5公分x0.5
    公分x0.3公分、左下頷及頸部裂傷15公分x4公分x1公分之傷
    害，因菜刀材質較重，且用力甚猛，致無法立即收刀，且因
    乙○○持角鐵阻擋，致在左側前胸又造成3處表淺銳器傷（
    分別為1.5、2、2公分之傷口）。乙○○受傷後立即捉住丙○○之手，並出言阻止丙○○繼續砍殺，丙○○之父丁○○
    聞聲趕至將菜刀取下，並緊急將乙○○送醫救治後，始倖免
    於難。嗣經警方據報前往現場處理，並自丙○○住處之客廳
    電視櫃內扣得丙○○所使用之上開2把菜刀。
二、案經乙○○訴由臺中市警察局第三分局報告臺灣臺中地方法
    院檢察署檢察官偵查起訴。
    理    由
壹、程序部分：
一、按被告以外之人於審判外之陳述，雖不符前 4條之規定，而
    經當事人於審判程序同意作為證據，法院審酌該言詞陳述或
    書面陳述作成時之情況，認為適當者，亦得為證據。當事人
    、代理人或辯護人於法院調查證據時，知有第159條第1項不
    得為證據之情形，而未於言詞辯論終結前聲明異議者，視為
    有前項之同意，刑事訴訟法第159條之5分別定有明文。查證
    人即被告之父親丁○○於警詢中之陳述，及卷附中山醫學大
    學附設醫院 96年5月28日中山醫九六川博法字第0960003451
    號函、證人廖建山所提供報案錄音譯文、現場照片、告訴人
    受傷之照片等證據，被告及其選任辯護人於本案言詞辯論終
    結前均未爭執證據能力，本院認丁○○之警詢筆錄並無不法
    取供之情形，且衡量其他書證作成時之情況亦無不當之處，
    依刑事訴訟法第159條之5第2項之定，自得為本案之證據。
二、卷附中山醫學大學附設醫院所開立之診斷證明書、乙○○之
    病歷資料、臺中市警察局勤務指揮中心受理各類案件紀錄單
    ，應屬刑事訴訟法第 159條之4第2款所稱從事業務之人於業
    務上或通常業務過程所須製作之紀錄文書、證明書，查無任
    何顯不可信之情況，且被告及其選任辯護人於本案辯論終結
    前亦未爭執其證據能力，自應認得為證據，而有證據能力。
    另卷附法務部法醫研究所96年8月21日法醫理字第096000284
    1號函所附法醫文書審查法醫所（96）醫文字第09 61100995
    號鑑定書，係原審法院依職權所指定，應屬刑事訴訟法第20
    6條之鑑定報告，自具有證據能力。
貳、實體部分：
一、訊據被告丙○○固坦承於上開時、地持菜刀砍傷告訴人乙○○之事實不諱，惟矢口否認有殺人之故意，辯稱：案發當晚
    伊係因酒醉關係，才會持菜刀砍乙○○，但當時伊並沒有說
    要殺死乙○○，伊不知道為何會去廚房拿刀出來。伊在警察
    局所說要讓乙○○「見客」（台語發音，意思即死亡）可能
    是氣憤所說的，乙○○與伊並無仇恨，且當晚又是好意送伊
    回家，伊根本沒有殺乙○○的理由。又伊砍傷乙○○後，曾
    委託伊哥哥賴明泉向警局報案，並向前來處理之警方人員自
    首云云。惟查：
  (一)上揭犯罪事實，業據證人即告訴人乙○○於原審證述：被告
    於 96年4月14日晚上，到伊臺中市○○街66巷56號住處，告
    訴伊，因他喝酒，他父親及哥哥會打他，要伊送他回家，伊
    就送他回家，當時伊係站在他家騎樓，沒有入內，當伊走到
    馬路上準備返家時，被告又叫住伊，要伊再送他回去，並說
    他父親及哥哥要打他，伊即送他再回到住處騎樓時，他突然
    跑進廚房拿 2支菜刀出來揮舞，並說要砍死伊，伊從他家的
    騎樓下拿起角鐵將他左手所拿之菜刀擋掉，他右手拿菜刀就
    由上往下砍下來，砍到伊的脖子。伊以角鐵擋掉他左手 2刀
    的攻擊，才沒有受傷，第3刀就遭他右手持刀砍中，他的前2
    刀是要攻擊伊的肩膀，前2刀他有使力，比第3刀還要用力，
    如果伊沒有拿角鐵抵抗的話，可能不只被砍1刀而已，伊與
    他沒有交情，不曾有吵過架或金錢糾紛等語綦詳（見原審卷
    第83、84、90至94頁），並有蒐證相片、酒精濃度測試單、
    中山醫學大學附設醫院診斷證明書、中山醫學大學附設醫院
    96年 5月28日中山醫九六川博法字第0960003451號函所附乙○○病歷資料、法務部法醫研究所法醫文書審理鑑定書法醫
    所（96）醫文字第0961100995號鑑定書附卷可佐（見偵查卷
    第28至30、32、33頁，原審卷第121-1至143、185至190頁)
    ，及菜刀 2把扣案可參，足見被告確有雙手分持菜刀揮砍，
    及出言斥喝砍死告訴人等情甚明，否則被告若未有上述犯行
    ，其與告訴人彼此間並無任何仇隙，告訴人豈會無端設詞構
    陷。被告辯稱未曾出言恫嚇「砍死你！」云云，顯係事後卸
    責之詞，不足採信。雖證人乙○○於原審經辯護人詰問時曾
    證稱：被告當時係持菜刀隨便揮舞，伊當時會怕，有過去搶
    菜刀，被告是不小心才持刀劃到伊，被告揮刀時雖有講話，
    但伊沒聽清楚被告說什麼云云（見原審卷第84、85頁），惟
    於原審審判長提示其警詢筆錄，再度訊問乙○○，乙○○則
    證稱：伊在警局說的才對等語，嗣受命法官再度訊問乙○○
    事件之經過，乙○○即詳述有關全案之過程（詳如上開所證
    ），足徵乙○○上開有利於被告之陳述，顯係事後迴護被告
    之詞，不足採信。
  (二)被告於案發後經警方測得其呼氣中酒精濃度為每公升達0.83
    mg/l，此有酒精濃度測試單在卷可查。被告案發當時雖有飲
    酒，惟依證人乙○○於原審所證：案發當天被告雖有喝點酒
    ，但說話還算清楚，因為被告怕喝酒後他父親及哥哥會打他
    ，所以要求伊送他回家。伊和被告徒步走了約 150公尺才回
    到被告家裡，被告走路時只有搖搖晃晃，並不需要人扶。伊
    送被告回到家後，已經走到馬路上，被告又叫住伊，要伊送
    他回去，並說他父親及哥哥要打他，要伊送他回去，伊再送
    他回到住處騎樓等語（見原審卷第84、87、92頁），足見被
    告於行為時精神狀態係處於意識清醒，否則豈能從告訴人之
    住處，偕同告訴人自行徒步返回其住處而不需他人攙扶？並
    能阻止告訴人離去後，突然跑進廚房雙手拿菜刀砍殺告訴人
    ？且能以避免遭父兄責打為由，要求告訴人護送其返家？凡
    此均足以證實被告當時精神狀態尚屬正常，其酒後無端生事
    ，洵堪認定，故被告所辯：伊當時已酒醉云云，顯與事實不
    符，自無可採。況被告於本院審理時亦自承：伊之前喝酒後
    ，酒品不好，案發當天伊因又喝酒，怕回去後大吵大鬧，遭
    父親及哥哥責罵，才會要求告訴人陪伊回家等語（見本院卷
    第68頁），被告既知其飲酒後會有不當之言行，竟不知戒慎
    ，再度喝酒以致肇事，自不得以酒醉為由，作為有利於被告
    之認定。
  (三)按刑法上殺人罪與傷害人致死罪之區別，本視加害人有無殺
    意為斷，被害人所受之傷害程度，固不能據為認定有無殺意
    之唯一標準，但加害人之下手情形如何，於審究犯意方面，
    仍不失為重要參考資料，且不能因與被害人素不相識，原無
    宿怨，即認為無殺人之故意（最高法院20年度非字第104 號
    、51年度臺上字第1291號判例意旨參照）。又行為人對於構
    成犯罪之事實，明知並有意使其發生者，為故意，刑法第13
    條第1 項定有明文。刑法關於犯罪之故意，係採希望主義，
    其中直接故意須犯人對於構成犯罪之事實具備明知及有意使
    其發生之兩個要件（最高法院22年上字第4229號判例意旨參
    照)。本件告訴人受有左耳裂傷5公分x0.5公分x0.3公分，左
    下頷及頸部裂傷15公分x4公分x1公分，及左胸3處裂傷各1.5
    公分、2公分及2公分等傷勢，經原審送請法務部法醫研究所
    鑑定結果：(1)傷勢1：左耳為 5x0.5x0.3公分傷勢。(2)傷勢2
    ：頸部有斜向傷勢，傷及下頷及頸部，支持為單一砍切傷。
    因較支持為由左下耳廓之耳垂區向右對頷頸中線處砍切傷，
    似無法排除傷勢2與傷勢1左耳之傷勢為同一砍切傷之傷勢。
    (3)傷勢3：因頸部之傷勢為右耳上朝左側頸中線之砍切傷，
    因刀器較似為較重之刀器，故無法立即收刀再向左側前胸前
    再造成小傷勢（分別為1.5、2、2公分之傷口開口)之可能性
    。雖其前胸之傷勢甚小，但無法與傷勢 1合為同一砍切傷之
    傷勢。惟此傷口甚小，可為掙扎或爭奪刀器時之抵抗痕，或
    情境外之刀傷痕，此傷勢似可為刀尖銳端有 3次之表淺銳器
    刀傷之接觸傷。綜合研判傷者乙○○於96年4月14日晚上8時
    許之傷勢，至少有1個大型砍切傷。另至少有3個淺銳器傷於
    左前胸區等情。有法務部法醫研究所法醫文書審理鑑定書法
    醫所（96）醫文字第0961100995號附卷可稽（見原審卷第18
    5至190頁）可稽。核與證人乙○○於原審上開所證：被告突
    然跑進廚房拿 2支菜刀出來揮舞，並說要砍死伊，伊從他家
    的騎樓下拿起角鐵將他左手所拿菜刀擋掉，他右手拿菜刀就
    由上往下砍下來，砍到伊的脖子，胸部有傷可能是 1刀砍下
    來所造成的。伊以角鐵擋掉他左手菜刀 2刀的攻擊，才沒有
    受傷，第3刀就遭他右手持刀砍中，他的前2刀是要攻擊伊的
    肩膀，前2刀他有使力，比第3刀還要用力等語相符（見本院
    卷第85、91、93頁)。足見被告持菜刀砍殺告訴人至少有3次
    ，因遭乙○○以角鐵抵擋2次，最後1刀從左耳斜下砍中告訴
    人，致其受有左耳裂傷 5公分x0.5公分x0.3公分、左下頷及
    頸部裂傷15公分x4公分x1公分之傷害，而因菜刀材質較重，
    且被告用力甚猛，無法立即收刀，又因乙○○持角鐵阻擋，
    致在左側前胸又造成3處表淺銳器傷（分別為1.5、2、2公分
    之傷口）之事實甚明。而告訴人受傷送醫後，雖左下頷及頸
    部巨大裂傷，因未傷及重要器官，故出血量不大，於急診清
    創及傷口縫合後，施打抗生素，未輸血及點滴注射，因此當
    時病情較無生命危險，但若傷口更深將傷及頸部大血管，有
    相當可能造成大量失血而休克，即有生命危險，亦有中山醫
    學大學附設醫院96年5月28日中山醫九六川博法字第0960003
    451號函在卷可查（見本院審理卷第121之1頁)。另參以扣案
    之 2把菜刀皆為金屬製具，刀鋒犀利，材質甚重，此有本院
    之勘驗筆錄及照片附卷可參（見本院卷第67頁、偵查卷第29
    頁），而人之頸部及附近有大動脈血管及氣管等重要器官，
    為人體要害部位，持菜刀猛砍足以置人於死地，為一般人所
    明知。被告為心智成熟之成年男子，對此當知之甚稔，竟持
    菜刀用力砍殺告訴人共3刀（其中2刀被擋掉未砍中），致其
    受有上開傷勢，可證被告下手用力之猛、殺意至堅，足見其
    行為當時具有殺人之故意。另依證人即至現場處理之員警林
    育駿於原審證稱：伊到現場時有詢問被告是否涉嫌砍人？被
    告回答他有拿菜刀砍人，伊問被告為何砍人？被告回答因對
    乙○○不爽要讓他死等語（見原審卷第106頁)；及證人員警
    林錫井於原審證稱：被告在派出所時有對著乙○○講話，說
    他是故意要讓乙○○到他家，並說要讓乙○○「見客」，伊
    事後問被告「見客」是什麼意思，被告說是要讓乙○○死的
    意思等語（見原審卷第100頁)，益徵被告主觀上確有殺人之
    故意甚明。被告於原審所辯：伊與乙○○無冤仇，伊係因酒
    醉，不知為何持刀砍殺乙○○，伊無殺人之故意云云，亦屬
    事後卸責之詞，不足採信。雖乙○○事後幸經丁○○及時將
    其送醫急救，始倖免於難，惟被告仍應負殺人未遂罪責，本
    案事證明確，被告殺人未遂之犯行，應堪認定。被告之選任
    辯護人於本院雖聲請再度傳訊賴明泉、乙○○、丁○○，然
    上開3位證人已於原審到庭作證，並接受交互詰問，且本案
    事證已明，本院認無傳訊之必要，附此敘明。
二、按刑法上自首，係指在偵查機關未發覺犯罪前，自行申告其
    犯罪事實於該管公務員，而自願接受法院裁判之意。次按自
    首以對於未發覺之罪投案而受裁判為要件，至其方式雖不限
    於自行投案，即託人代理自首或向非偵查機關請其轉送，亦
    無不可，但須有向該管司法機關自承犯罪而受裁判之事實，
    始生效力。若於犯罪後，僅向被害人或非有偵查犯罪職務之
    公務員陳述自己犯罪之事實，而無受裁判之表示，即與自首
    之條件不符（最高法院50年台上字第65號判例要旨參照）。
    查，證人即被告之兄賴明泉於原審證稱：案發當天被告癱坐
    在地上，要求伊打電話給勤工派出所，伊不知道派出所電話
    ，所以就打電話到119 報案，說這裡有人殺人，對方好像問
    伊是誰殺的，伊說是我弟弟云云（見原審卷第170頁)。惟被
    告於偵查中僅供承其二哥有報警，並未提及其曾委託賴明泉
    報警（見偵查卷第41頁），且其於原審訊問時亦自承不知道
    有無叫其哥哥幫忙報警（見原審卷第12頁），被告前後所供
    不一，其是否委請其兄長代為自首，即有疑問。況依證人即
    受理證人賴明泉報案值勤 119之員警廖建山於原審所證：伊
    於 96年4月14日晚上9時4分，接獲自稱姓賴民眾報案，報案
    電話為00000000，報案者說伊在現場，現場發生殺人，殺人
    者仍在現場，發生地點在臺中市○區○○街 179號，受傷者
    已送往中山醫院，在此以前沒有接到賴姓民眾，以電話號碼
    00000000的報案，而報案的內容詳如伊所提出錄音譯文等語
    （見原審卷第173、174頁），而觀諸卷附之報案錄音譯文內
    容（見原審卷第175頁)：證人賴明泉報案時僅係單純陳述發
    生地點、報案者姓賴、殺人者尚在現場，並未陳明代被告自
    首及殺人者之姓名等情，故難以認定被告確有委託證人賴明
    泉自首，並接受裁判之意。況依證人警員林錫井於原審所證
    ：當晚伊到中山醫院處理車禍案件，在急診室時乙○○向伊
    說他被丁○○之兒子阿賢砍傷，並大概敘述事件之經過，伊
    即問在場之丁○○有關他家的住址及阿賢的全名。伊派出所
    大部分的員警都認識被告，在中山醫院時，伊就用無線電聯
    絡其他的巡邏網，要他們去案發現場。當時伊要處理車禍有
    特別看一下手機的時間，伊是進去派出所後才請丁○○補報
    案，可以確定乙○○向伊說被丙○○殺傷的時間絕對在當日
    晚上 9點以前。在醫院時丁○○跟伊說他打電話向勤工派出
    所報案而非向 110報案，並將手機顯示給伊看，手機有撥出
    去的紀錄，至於有無接通伊不清楚，但是勤工派出所值班人
    員說在 8點多的時候，沒有接到有人被殺傷的報案紀錄等語
    （見原審卷第99、100、104、107頁)，顯見證人林錫井於賴
    明泉於96年4月14日晚上9時4分許，打電話向110報案前，已
    知悉被告砍殺乙○○之犯行，應堪認定。故被告縱令曾委請
    賴明泉代為自首，亦不符合自首須在偵查機關未發覺犯罪前
    ，自行申告其犯罪事實於該管公務員之要件。至乙○○之急
    診病歷上雖記載其到醫院的時間是當天晚上9時4分許，有該
    病歷在卷可稽（見原審卷第61頁），然乙○○至醫院時，因
    護士很忙，並沒有馬上過來詢問，至於等了多久之後，護士
    才過來處理，乙○○已不記得等語，業據證人乙○○於原審
    證述在卷（見原審卷第108頁)，而依證人林錫井於原審所證
    ：伊有聽到乙○○向護士報怨，為何來了這麼久，還沒有看
    等語（見原審卷第108頁)，足證林錫井應係於護士詢問乙○○時亦即當天晚上9時4分之前，確已得知被告上開犯行無誤
    ，是雖林錫井無從準確告知究係何時得知被告上開犯行，但
    至遲應於當天晚上9時4分前即已知悉乙節，應堪認定，是上
    開急診病歷上有關乙○○到院時間之記載，亦不足作為有利
    於被告之認定，附此敘明。
三、核被告所為 ，係犯刑法第271條第2項、第1項之殺人未遂罪
    。被告曾犯傷害直系尊親屬罪，經臺灣臺中地方法院於95年
    7月10日，以95年度簡字第92號判處有期徒刑3月確定，甫於
    95年 8月18日縮短刑期執行完畢，有臺灣高等法院被告前案
    紀錄表附卷可佐，其於前案有期徒刑執行完畢後 5年內，故
    意再犯本件有期徒刑以上之罪，為累犯，應依刑法第47條第
    1 項規定加重其刑。被告砍殺乙○○未生死亡之結果，為未
    遂犯，應依刑法第 25條第2項規定減輕其刑，並依法先加重
    其刑後減輕之。原審以被告罪證明確，適用刑法第271條第2
    項、第 1項、第47條第1項、第25條第2項之規定予以論罪，
    並審酌被告之素行不良，飲酒後無端生事，雙手持菜刀砍殺
    善意送其返家之告訴人，使其受有上述傷勢，幸未傷及頸動
    脈等要害，即時送救治始未死亡，被告所為甚值非難，惟念
    及被告砍中告訴人 1刀後即停手，且事後由其父親丁○○代
    其與告訴人達成和解，賠償告訴人之損失，業據告訴人陳明
    在卷（見原審卷第90、94頁），並有臺中市南區調解委員會
    調解筆錄在卷可按（見原審卷第44頁），及被告犯罪後否認
    殺人之犯意，態度不佳，雖檢察官對被告具體求刑 10年6月
    ，並宣告褫奪公權 6年，惟被告與告訴人間並無仇恨及金錢
    糾紛，本案肇因於被告飲酒後惹事生非所致，及告訴人之父
    親丁○○已代被告與告訴人和解等情狀，認公訴人求刑嫌稍
    過重，而量處有期徒刑 5年6月，並說明扣案之菜刀2把，雖
    為被告供犯本罪所用之工具，但係被告父親丁○○所有，業
    據被告供明在卷（見原審卷第12頁），且非違禁物，依法自
    不得宣告沒收，認事用法並無不當，量刑亦屬妥適，被告上
    訴意旨猶執前詞指摘原判決不當，為無理由，應予駁回。至
    公訴人上訴意旨略以：被告確有殺人之犯意，案發時雖有喝
    酒，然精神狀態正常，其犯後仍否認犯行，且不符合自首要
    件，被告有多項前科，又係累犯，原審僅量處有期徒刑5年6
    月，尚嫌過輕，難認妥適等語，指摘原判決不當。惟按刑之
    量定，係實體法上賦予法院得自由裁量之事項，倘其未逾越
    法律所規定之範圍，又未明顯違背正義，即不得任意指摘為
    違法。本件原審量刑時，已依刑法第57之規定審酌檢察官上
    訴意旨所指摘之事項，然念及本案肇因於被告飲酒後惹事生
    非所致，及告訴人之父親丁○○已代被告與告訴人和解等情
    狀，而量處罪刑，經核並未逾越法律所規定之範圍，又無明
    顯違背正義，公訴人仍執前詞指摘原判決不當，其上訴亦無
    理由，應予駁回。
據上論結，應依刑事訴訟法第368條，判決如主文。
本案經檢察官甲○○到庭執行職務。
中　　華　　民　　國　　96　　年　　12　　月　　31　　日
            刑事第十庭    審判長法　官　林　照　明
                                法　官　林　欽　章
                                法　官　蔡  名  曜
上列正本證明與原本無異。
如不服本判決應於收受送達後十日內向本院提出上訴書狀，其未
敘述上訴之理由者並得於提起上訴後十日內向本院補提理由書（
均須按他造當事人之人數附繕本）。
                                書記官　劉　恒  宏
中　　華　　民　　國　　97　　年　　 1　　月　　 2　　日
附錄論罪科刑法條
刑法第271條
殺人者，處死刑、無期徒刑或十年以上有徒刑。
前項之未遂犯罰之。
預備犯第一項之罪者，處二年以下有期徒刑。
